【裁判字號】    99,訴,2416
【裁判日期】    991123
【裁判案由】    返還價金等
【裁判全文】
臺灣臺北地方法院民事判決              99年度訴字第2416號
原      告  黃銹金
即反訴被告
訴訟代理人  黃坤鍵律師
            徐志明律師
複代理人    曾允斌律師
被      告  賴弘枝
即反訴原告
訴訟代理人  符玉章律師
            葉至上律師
上列當事人間請求返還價金等事件，本院於民國99年11月2日言
詞辯論終結，判決如下：
    主  文
原告之訴及其假執行之聲請均駁回。
本訴訴訟費用由原告負擔。
反訴被告應給付反訴原告新臺幣貳佰參拾捌萬元，及自民國九十
九年七月十七日起至清償日止，按週年利率百分之五計算之利息
。
反訴原告其餘之訴駁回。
反訴訴訟費用由反訴被告負擔百分之二十六，餘由反訴原告負擔
。
本判決第三項，於反訴原告以新臺幣捌拾萬元供擔保，得假執行
。但反訴被告如於假執行程序實施前，以新臺幣貳佰參拾捌萬元
為反訴原告預供擔保，得免為假執行。
反訴原告其餘假執行之聲請駁回。
    事實及理由
甲、程序方面：
一、按訴狀送達後，原告不得將原訴變更或追加他訴，但請求之
    基礎事實同一、擴張或減縮應受判決事項之聲明者，不在此
    限，民事訴訟法第255條第1項第2款、第3款定有明文。本件
    原告於民國99年2月9日起訴時，原主張依民法第359條解除
    兩造所簽訂之不動產買賣契約（下稱系爭契約），請求被告
    返還價金，並聲明為：(一)被告應給付原告新臺幣（下同）3,
    400,000元，及自起訴狀繕本送達翌日起至清償日止，按年
    息5%計算之利息。(二)願供擔保聲請宣告假執行（見本院卷第
    2頁）。嗣於99年6月4日具狀將訴之聲明第1項變更為：被告
    應給付原告7,400,000元，及自起訴狀繕本送達翌日起至清
    償日止，按年息5%計算之利息」（見本院卷第77頁），增加
    以民法第184條第1項前段、第195條規定及系爭契約第10條
    第3款約定為本件請求權基礎（請求被告給付精神慰撫金、
    給付遲延違約金），顯為訴之追加，被告雖不同意原告訴之
    追加，惟原告前後聲明請求之基礎事實同一，且訴訟資料得
    以援用，揆諸上揭規定，應予准許，合先敘明。
二、按被告於言詞辯論終結前，得在本訴繫屬之法院，對於原告
    及就訴訟標的必須合一確定之人提起反訴；反訴之標的，如
    專屬他法院管轄，或與本訴之標的及其防禦方法不相牽連者
    ，不得提起，民事訴訟法第259條、第260條第1項定有明文
    。而所謂反訴之標的與本訴之標的及其防禦方法有牽連關係
    者，乃指反訴標的之法律關係與本訴標的之法律關係兩者之
    間，或反訴標的之法律關係與本訴被告作為防禦方法所主張
    之法律關係兩者之間，有牽連關係而言。即舉凡本訴標的之
    法律關係或作為防禦方法所主張之法律關係，與反訴標的之
    法律關係同一，或當事人雙方所主張之權利，由同一法律關
    係發生，或本訴標的之法律關係發生之原因，與反訴標的之
    法律關係發生之原因，其主要部分相同，均可認兩者間有牽
    連關係。查，被告於言詞辯論終結前之99年7月12日提起反
    訴（見本院卷第92頁），主張原告就其委託葉至上律師於99
    年4月30日寄發之（99）環上字第265號函未加置理，系爭契
    約已於99年5月13日解除，並以反訴起訴狀之送達作為解除
    系爭契約之意思表示，先位請求確認反訴原告依系爭契約第
    10條第2款對反訴被告已支付3,400,000元價金作為懲罰性違
    約金之請求權存在，另請求反訴被告給付5,406,000元之遲
    延違約金及反訴原告因反訴被告濫行聲請假扣押所受之非財
    產上損害500,000元。若先位聲明無理由，則直接請求反訴
    被告給付反訴原告9,306,000元；經核與原告於本件訴訟所
    為攻擊、防禦方法相牽連，其提起反訴合於民事訴訟法第25
    9條、第260條第1項規定，應予准許。
乙、實體方面：
壹、本訴部分：
一、原告起訴主張：
  (一)被告透過訴外人永誠泰不動產仲介有限公司即住商不動產師
    大浦城店（下稱永誠泰公司），以34,000,000元將其所有坐
    落臺北市○○區○○段1小段254-1、264地號，權利範圍均
    為7分之1之土地及其上同地段5484建號即門牌號碼臺北市○
    ○街16巷17號1樓之房屋（下合稱系爭房地）出售予伊，兩
    造為此簽有系爭契約，伊已依約給付第一期價款3,400,000
    元。被告於出售系爭房地時即信誓旦旦保證並告知系爭房地
    一樓前方空地部分（下稱系爭空地）可施作圍牆作為專屬之
    停車空間，伊於簽約前由永誠泰公司派員陪同看屋時，亦曾
    向被告確認上情，經被告再三保證有此權利，伊乃信以為真
    ，兩造並於系爭契約第15條特別約定，被告更親自簽署保證
    （賣方）將協助圍牆施作。嗣伊為施作圍牆而向主管機關申
    請雜項執照時，經主管機關告知須檢附同棟住戶同意書，伊
    遂要求被告提供，詎被告表示有住戶要求給付500,000元方
    可提供同意書，伊至此方知受騙。伊為此曾於98年9月1日以
    台北青田郵局第1573號存證信函將伊欲施作圍牆乙事通知同
    棟住戶，經住戶即訴外人蘇山城於98年9月8日以台北青田郵
    局第1592號存證信函表達反對之意，並表示被告早於96年間
    即受通知不得變更系爭空地現狀，伊乃發函撤銷系爭契約並
    請求被告返還伊業已給付之買賣價金3,400,000元，未獲被
    告置理，爰依民法第92條規定撤銷簽訂系爭契約之買受（起
    訴狀誤載為「賣受」）意思表示，並依民法第359條解除系
    爭契約，請求返還價金（回復原狀），另依系爭契約第10條
    第3款約定、民法第184條第1項前段及第195條規定，請求被
    告給付違約金3,400,000元及精神慰撫金600,000元等語。
  (二)對被告答辯之陳述：
    1.系爭契約第15條「其他約定事項」第2、3、4款既約定「
      方同意交屋日延長至98年10月15日，賣方協助買方完成
      圍牆施作；方即日起同意買方施作圍牆；方同意至98
      年10月15日交屋，付清價金，不得異議」，被告即有協助
      伊施作圍牆之義務。惟被告迄未為任何協助行為，亦未告
      知系爭空地尚須得區分所有權人之同意及向建管處申請建
      照方得施作，故被告有遲延給付、拒絕給付而為不完全給
      付之情。又被告辯稱透光率達70%者，即可回復空地圍牆
      云云，然依臺北市建築管理處98年10月19日北市都建查字
      第09870918300號函文意旨，系爭空地根本不得施作圍牆
      ，此亦為瑕疵給付。
    2.系爭契約第10條第3款約定：「本約簽訂後，乙方（即被
      告）若有擅自解約、不為給付、給付不能或違約情事致本
      約解除，應立即返還已收價金並負擔甲方（即原告）所受
      損害之賠償以外，並同意按甲方已支付價金總額計算，作
      為懲罰性違約金給付甲方」，被告不協助原告施作圍牆，
      該當於遲延給付、不為給付之違約情事，原告自有權據此
      解除系爭契約，並請求被告給付按原告已支付價金總額計
      算之懲罰性違約金，賠償所受損害。
  (三)並聲明：1.被告應給付原告7,400,000元，及自起訴狀繕本
    送達翌日起至清償日止，按年息5%計算之利息。2.願供擔保
    聲請宣告假執行。
二、被告答辯則以：
  (一)依系爭契約第2條「辦理買賣價金履約保證」約定：「一甲
    （按即原告）乙（按即件被告）雙方同意就本契約之履行，
    委由安信建築經理股份有限公司（下稱安信建經公司）辦理
    『買賣價金履約保證』…二本契約各次買賣價金均應依約存
    匯入安信建經於金融機構所開立之買賣價金履約保證專戶（
    下稱履保專戶）…；三由安信建經公司確認甲乙雙方權利義
    務履行之結果，並依據甲乙雙方所簽署相關契約之約定，辦
    理價金給付或返還之作業。」，原告據此約定，將系爭契約
    第1期價金3,400,000元以簽發支票予安信建經公司之方式履
    行，被告並未收受該價款。又依安信建經公司核發之買賣價
    金履約保證證書（下稱系爭保證書）第2條約定：「一買方
    ：賣方若未能依約履行，買方經合法程序催告，解除契約確
    定，或取得確定判決或與確定判決有同一效力之文書後，本
    公司即將買方已支付之買賣價金扣除買方應付之相關費用後
    返還予買方…」，可知兩造係以價金履保制度作為履約保證
    ，是相關價金之移轉或返還之義務人，應為出具保證書之安
    信建經公司，原告以伊為本件被告，即於法無據。
  (二)系爭房地係伊於86年間經仲介公司媒合購入，系爭空地自伊
    取得系爭房地時起即供停車使用迄今，且伊自96、97年起即
    委任永誠泰公司及其他仲介公司以現況出售系爭房地，是永
    誠泰公司對伊委任之要旨已知之甚詳。本件是永誠泰公司於
    98年8月間，在伊與之無任何委任銷售關係的情形下，向伊
    詢問系爭房地之欲售價格，經伊表示扣除手續費須實拿33,0
    00,000元後，永誠泰公司人員於同年8月14日以電話向伊請
    求看屋，因伊另與其他仲介公司尚有專任委任銷售契約至同
    年8月15日，故表示不願意開門，惟因永誠泰公司人員表示
    客戶已於系爭房地前等待，伊礙於人情始赴現場開門供渠等
    看屋，歷時僅約3分鐘，伊與原告並無任何交談之機會。又
    永誠泰公司人員於翌日即以電話聯絡伊，請伊赴該公司簽署
    「一般委託銷售契約書」（該契約書所有條件係由該公司人
    員填妥，未經伊攜回審閱即要求伊簽名），永誠泰公司人員
    並告知伊應於隔日攜帶印章、一仟元、土地建物所有權狀、
    建物竣工照片等相關文件至該公司處所，但該公司人員未曾
    告知伊目的為何，直同年至8月16日，伊赴該公司後始知本
    件交易媒合成功已進入簽約階段；惟伊於簽約前從未針對任
    何非自己所有或非自己得使用之部份與原告交涉，即在永誠
    泰仲介公司人員導引下簽訂系爭契約，而伊也是在相關人員
    欲離場時，經由永誠泰仲介公司人員之指示下，方將使用執
    照影本及建物竣工照片交給原告。換言之，於系爭契約簽訂
    前、後或簽約時，伊從未就系爭空地使用權之事與仲介公司
    人員或原告有任何交涉，更無主動交出使用執照及建物竣工
    照片以取信原告之情節，且倘系爭空地使用權在簽約交易前
    為如此重要的交易條件，為何系爭契約書第15條「其他約定
    事項」僅記載：「方同意騰空交屋」，而未記載伊對系爭
    空地使用權的「保證」或「承諾」？嗣伊於98年8月21日經
    永誠泰公司人員電話要求至其公司後，始知原告及其配偶對
    於系爭空地可否建圍籬之事存有認知上差異，原告表示興建
    圍籬須經樓上所有權人之同意，伊為此曾回應：「若要建圍
    籬，可建『花式圍籬』，連同樓上住戶一起種花，景觀好，
    也可增值，可向樓上協調看看，否則你建起來，他們不給用
    ，還是白花心血。」等語，惟原告無法接受即先行離去，永
    誠泰公司人員亦隨行離開會議室，僅原告配偶及伊仍在會議
    室，詎永誠泰公司人員再度回到會議室後即提出其與原告單
    方擬妥之「補充協議」（即系爭契約第15條所加註之二至四
    ）要求伊簽名，伊尚在猶豫之際，永誠泰公司人員及原告配
    偶均稱伊所負之義務僅在協助而已，加上伊當天僅一人單獨
    出席該協調會，在仲介人員及原告配偶強勢主導下，身心承
    受極大壓力（被告長期受精神官能症及憂鬱症所苦，常數次
    因焦慮昏倒住院，無法面對壓力，相關病例證明請參照後述
    事證）之情形下，方簽署該補充協議，惟兩造就系爭補充協
    議關於「賣方『協助』買方完成圍牆施作」之內涵並無共識
    。
  (三)詎原告委請洪國誌律師於98年9月14日寄發（九八）年誌法
    字第0914號存證信函予伊，主張伊對於系爭空地有無使用權
    施以詐術致其陷於錯誤云云，故撤銷買賣之意思表示；伊為
    此於98年9月23日委請葉至上律師以（98）環上字第488號函
    駁斥之。又因永誠泰公司於98年9月30日寄發之台北古亭郵
    局第1978號存證信函有多處顛倒時序及與事實不符之處，伊
    遂於98年10月12日再委請葉至上律師以（98）環上字第515
    號函加以澄清。然永誠泰公司於98年10月19日再以九八（華
    律）字第055號回函陳述與實情不符之事實，伊再委請葉至
    上律師於99年1月11日以（99）環上字第010號函向及永誠泰
    公司表明願協商解決之意，嗣經永誠泰公司於99年1月25日
    以台北古亭郵局第129號存證信函與原告協商可能出席之時
    間後，復經葉至上律師確認於99年2月3日晚間7時試行協商
    ，惟原告竟明確拒絕於該日出席。伊於99年2月間委請葉至
    上律師聯繫原告訴訟代理人未果後，再於同年2月23日委請
    葉至上律師寄送電子郵件予黃坤鍵律師表達協商意願，惟未
    獲置理。
  (四)伊委託仲介公司銷售系爭房地均表明僅就現況交屋而為永誠
    泰公司所知悉，又系爭契約第1條既約定：「一本約土地及
    建物包括未登記但可使用之部分：1.項目或範圍：『房屋後
    面、廚房外推』、第15條「其他約定事項」約定：「一方
    同意騰空交屋」，且伊於簽約前後並無與原告交換意見之機
    會，伊從未被詢問過有關住戶是否同意使用系爭空地之相關
    問題，伊亦未曾就系爭空地之使用權作出任何保證，伊雖曾
    發函予其餘樓層住戶確認空地使用權乙事，惟經住戶回函告
    知有所謂85年決議乙事後，伊即未進一步探究該決議之事，
    然伊既均以現狀交屋之意旨委託永誠泰公司處理買賣事宜，
    則伊與各樓住戶之書信往來即與本件買賣無涉；原告及永誠
    泰公司在簽訂系爭契約後始執上開信函，指稱伊有隱瞞或詐
    欺之情事云云，除與實情不符，更已破壞兩造之互信基礎。
    況自補充協議文句以觀，伊亦僅承諾「協助買方完成圍牆施
    作」而未及於其他事項，與原告之撤銷權或解除權無涉，而
    原告所主張之圍牆是否完成亦非系爭契約之約定內容，是伊
    並無債務不履行。
  (五)再伊除未向原告保證系爭空地為專屬空間外，並曾將系爭空
    地供停車場出租所收取之租金係交付予管理委員會等使用現
    況據實告知原告，證人即永誠泰公司店長黃永松（以下逕稱
    黃永松）於原告對伊提起刑事詐欺告訴案件偵查中證稱：伊
    在承接此案時，亦曾詢間被告屋前法定空地是否有分管協議
    ，但因被告年事已高，並不知何謂分管協議，只告知伊買入
    該屋時屋前即劃有4個停車位出租予他人，租金則歸全體住
    戶所有等語；證人即原告配偶蔡瑞珍（以下逕稱蔡瑞珍）於
    該案偵查中亦證稱：伊與原告看屋時，係仲介提供1樓平面
    圖影本，並說明屋前空地原屬庭院，並非停車場，可以恢復
    作庭院使用，伊即再詢問被告該空地是否為庭院，被告則回
    答確為庭院，圍牆可搭建恢復，透空率70%就不算違建等語
    ；證人即負責處理系爭契約之代書陳嘉宏亦證稱：伊係雙方
    決定簽約後才在場處理簽約事宜，印象中有聽聞買方即告訴
    人請教賣方即被告圍牆如何施作，98年8月21日則係就條約
    第15條加註及2項延長交屋時間及賣方協助施作圍籬，並未
    聽聞被告有向告訴人保證屋前空地可供1樓專屬使用等語，
    益證伊絕無隱瞞或誤導仲介等詐欺情事。況原告以伊涉犯詐
    欺提起刑事告訴，業經臺北地方法院檢察署檢察官以99年度
    偵字第13620號予以不起訴處分，並經臺灣高等法院檢察署
    以99年度上聲議字第6314號處分書駁回確定，是原告之主張
    殊不足採。
  (六)縱法院為不利伊之認定，原告既有濫行訴訟，誣指伊有詐欺
    犯嫌，並進而不當假扣押伊財產致伊受有損害，加以原告亦
    無實質損害等情，應依民法第252條酌減違約金，並就伊反
    訴所得之債權予以抵銷等語，資為抗辯。
  (七)並聲明：1.原告之訴及假執行之聲請均駁回。2.如受不利之
    判決，願供擔保，請准予宣告免假執行。
貳、反訴部分：
一、反訴原告起訴主張：
  (一)伊於反訴被告委託律師發函撤銷系爭契約之意思表示及解除
    系爭契約之際，仍本於兩造商誼處理本件爭議，詎反訴被告
    除濫行提起民、刑事訴訟之外，竟於系爭契約設有買賣契約
    價金履約保證之情形下，對伊財產聲請假扣押，有權利濫用
    之嫌，伊為此曾委託葉至上律師於99年4月30日以（99）環
    上字第265號函向反訴被告表示，其應於函到5日內依系爭契
    約第3條交付第2期款買賣價金3,400,000元，及自99年8月20
    日起依系爭契約第9條計算之遲延違約金，逾期未給付者，
    除系爭契約自動解除不另通知外，伊並將依系爭契約第10條
    沒收其繳付之第1期款3,400,000元，及請求其違約所致之損
    害，反訴被告應於函到5日內撤銷或撤回假扣押暨其執行，
    逾期未為之者，伊將追究其法律責任等語，惟未獲置理，是
    系爭契約已於99年5月13日解除，伊再以反訴起訴狀之送達
    作為解除系爭契約之意思表示。伊解除系爭契約後，依系爭
    契約第10條第2項約定雖對反訴被告已交付價金有沒收為懲
    罰性違約金之權利，惟本件交易既附有買賣價金履約保證，
    相關已付價金之「給付」或「返還」應依兩造之特別約定處
    理。依前揭系爭保證書第2條約定，縱使兩造有爭執，反訴
    被告所繳交之價金仍係由安信建經公司擔任「給付義務人」
    ，伊若欲請求安信建經公司轉交反訴被告已付價金，須提起
    如先位聲明第一項之確認訴訟並確定後，方得據此確定判決
    向安信建經公司請求，爰依兩造間之特別約定提起先位聲明
    第1項之請求。又因反訴被告遲延履約及明知系爭契約有買
    賣價金履約保證之約定，反訴原告未實際取得買賣價金，反
    訴被告無聲請假扣押之原因卻濫行聲請，且於本院民事執行
    處執行查封時，又故意指封伊所有系爭房屋之大門，已侵害
    伊之名譽權，且伊自知悉系爭假扣押後，原本因民、刑事訴
    訟已惡化之身體及心理宿疾亦更形惡化，反訴被告已侵害伊
    之健康權，爰另依系爭契約第9條第3款約定，請求反訴被告
    給付遲延違約金5,406,000元，及依民法第184條第1項前段
    、第195條規定，請求反訴被告賠償非財產上損害500,000元
    。再如法院認伊就沒收反訴被告已付價金3,400,000元部分
    ，應直接對反訴被告提起給付之訴，則伊改將先位聲明第1
    、2項所示之金額加總，聲明如備位聲明第1項之請求，請求
    反訴被告應給付9,306,000元予伊。
  (二)並為先位聲明：1.確認反訴原告依系爭契約第10條第2款對
    反訴被告關於已支付價金即3,400,000元作為懲罰性違約金
    之請求權存在。2.反訴被告應再給付反訴原告5,906,000元
    ，及自反訴起訴狀繕本送達翌日（99年7月17日）起至清償
    日止，按年息5%計算之利息。3.就訴之聲明第2項，願供擔
    保，請准宣告假執行。備位聲明：1.反訴被告應給付反訴原
    告9,306,000元，及自反訴起訴狀繕本送達翌日（99年7月17
    日）起至清償日止，按年息5%計算之利息。2.願供擔保，請
    准宣告假執行。
二、反訴被告答辯以：
  (一)反訴原告於先位聲明第1項請求確認其對反訴被告有3,400,0
    00元之懲罰性違約金請求權存在，其有無確認之利益已非無
    疑，其未於先位聲明第1項併為給付之請求，而先位聲明第2
    項又謂請求「再給付」云云，可知其先位聲明應非適宜。又
    反訴原告除向伊請求伊已支付之3,400,000元價金外，另主
    張伊未按期給付續期價金，故請求5,406,000元之遲延違約
    金云云，惟系爭契約第10條第3款既約定：「本約簽訂後，
    乙方（即本件反訴原告）若有擅自解約、不為給付、給付不
    能或違約情事致本約解除，應立即返還已收價金並負擔甲方
    （即本件反訴被告）所受損害之賠償以外，並同意按甲方已
    支付價金總額計算，作為懲罰性違約金給付甲方」，而反訴
    原告未協助伊施作圍牆，已該當於遲延給付、不為給付等違
    約情節，伊依法撤銷意思表示，並據上開約定解除系爭契約
    ，自無違約，反訴原告自無違約金請求權。又反訴原告雖另
    主張因伊聲請假扣押，故意指封其不動產之大門口所致，致
    其受有500,000元非財產上損害，然強制執行之執行作業暨
    程式既不容當事人干涉，且所謂指封係指動產、不動產經債
    權人指示而查封，該封條之標識係執行人員依法處置，當事
    人並無置喙餘地，反訴原告指稱伊故意指封不動產大門口云
    云，實屬無據。反訴原告復稱其心理宿疾因該假扣押執行更
    行惡化云云，然既為宿疾，即非伊所肇致，與伊聲請假扣押
    之行為間亦欠缺因果關係，況自其所提證據，僅得判定其有
    適應障礙，尚無法得出更行惡化之結果，其得否謂因該假扣
    押執行致其適應障礙，尚非無疑等語，資為抗辯。
  (二)並聲明：1.反訴原告之訴駁回。2.如受不利之判決，願供擔
    保聲請宣告免為假執行。
、兩造不爭執之事實：
一、兩造於98年8月16日簽訂系爭契約，被告以34,000,000元將
    系爭房地出售予原告，系爭契約第1條不動產標示一記載「
    本約土地及建物包括未登記但可使用之部分：1.項目或範圍
    ：房屋後面、廚房外推」、第15條「其他約定事項」約定：
    一方同意騰空交屋」等語，有系爭契約在卷可稽（見本院
    卷第6至11頁）
二、原告簽發指名受款人為「安信建築經理股份有限公司受託信
    託財產專戶」、發票日98年8月16日、票面金額3,400,000元
    之支票1紙予安信建經公司，作為系爭買賣第一期價款之支
    付，有支票及買賣價金履約保證書影本各1紙在卷可稽（見
    本院卷第44、45頁）
三、兩造於98年8月21日協議，在系爭契約第15條補充「二方
    同意交屋日延長至98年10月15日，賣方協助買方完成圍牆施
    作。三賣方即日起同意買方施作圍牆。四方同意至98年10
    月15日交屋，付清價金，不得異議」（下稱系爭補充協議）
    ，有經兩造簽名之系爭契約影本在卷可稽（見本院卷第46頁
    ），並經證人即書寫系爭補充協議之代書陳嘉宏到庭證述明
    確（見本院卷第171頁）。
四、原告委託洪國誌律師於98年9月14日以（九八）年誌法字第0
    914號函向被告表示撤銷並解除系爭契約之意思表示，有律
    師函1份在卷可查（見本院卷第47至50頁）。
五、原告對被告提起刑事詐欺告訴，經臺灣臺北地方法院檢察署
    以99年度偵字第13620號予以不起訴處分，原告聲請再議，
    復經臺灣高等法院檢察署以99年度上聲議字第6314號處分書
    駁回確定，有該不起訴處分書及臺灣高等法院檢察署處分書
    影本各1份在卷可稽（見本院卷第148至149頁反面、第197至
    198頁反面）。
六、原告曾以其遭被告詐欺而簽訂系爭契約，其已撤銷系爭契約
    ，其請求被告返還價金未獲置理，被告有逃避其追償之虞，
    為免被告隱匿財產為由，向本院聲請假扣押裁定，經本院以
    98年度裁全字第7062號裁定准原告為被告供擔保後，得對被
    告之財產在3,400,000元之範圍為假扣押（下稱系爭假扣押
    ），原告並向本院民事執行處聲請假扣押強制執行，經本院
    民事執行處以99年度司執全字第120號受理並執行查封系爭
    房地，在系爭房屋大門左側牆壁黏貼封條，及於99年2月1日
    發北院隆99司執全戊字第120號查封登記函予地政事務所，
    查封登記系爭房地。嗣經被告對本院假扣押裁定提起抗告後
    ，經臺灣高等法院於99年6月28日以99年度抗字第734號民事
    裁定廢棄原假扣押裁定，並駁回原告假扣押之聲請，且於99
    年7月16日確定，再經本院民事執行處撤銷假扣押執行命令
    ，有前開本院假扣押裁定、本院執行命令、本院民事執行處
    查封登記函、查封照片、臺灣高等法院民事裁定及確定證明
    書、本院民事執行處通知等在卷可稽（見本院卷第98至101
    頁、第104至106頁、第137頁、第138頁）。
七、被告曾委託葉至上律師於99年4月30日以（99）環上字第265
    號函催告原告於函到5日內，依系爭契約第3條約定交付第2
    期款及自同年8月20日起依系爭契約第9條計算之遲延違約金
    ，逾期未給付，系爭契約自動解除不另通知，並將依系爭契
    約第10條約定沒收原告繳付之第1期款3,400,000元，且將請
    求賠償因原告違約所致之損害；及催告原告應於函到5日內
    撤銷及撤回假扣押及執行，逾期將依法追究原告法律責任。
    原告則於99年5月7日收訖該函，有該函文及原告簽收送達之
    證明在卷可稽（見本院卷第102頁至第103頁反面）。
八、原告提出之原證1至原證8等證物之形式真正不爭執。
肆、得心證之理由
一、本訴部分：
    原告主張因被告保證系爭空地可施作圍牆作為專屬之停車空
    間而簽訂系爭契約，事後發現被告詐欺而撤銷買受（系爭契
    約）之意思表示，並依民法第359條規定解除契約，請求被
    告回復原狀、返還價金，並依系爭契約第10條第3款約定，
    請求被告給付遲延違約金，依民法第184條第1項前段、第19
    5條規定請求被告給付精神慰撫金等語，為被告所否認，被
    告並以前揭情詞置辯。是本件所應探究者，厥為：(一)原告以
    遭被告詐欺為由，依民法第92條規定撤銷買受（系爭契約）
    之意思表示，請求被告回復原狀、返還價金，有無理由？（
    即被告出售系爭房地時，有無向原告保證並告知系爭空地可
    施作圍牆作為專屬之停車空間或庭園使用而詐欺原告？）
    (二)原告主張依民法第359條解除系爭契約，請求被告回復原
      狀、返還價金，有無理由？(三)原告主張系爭契約因被告詐
      欺而撤銷意思表示及解除系爭契約，請求被告應給付懲罰
      性違約金3,400,000元、精神慰撫金600,000元，有無理由
      ？茲析述如次：
    (一)原告以遭被告詐欺為由，依民法第92條規定撤銷系爭契約
      之意思表示，請求被告回復原狀、返還價金，有無理由？
      1.當事人主張有利於己之事實者，就其事實有舉證之責任
        ，民事訴訟法第277條前段定有明文。原告主張被告向
        其保證並告知系爭空地可施作圍牆作為專屬之停車空間
        或庭園使用，既為被告所否認，原告自應就此負舉證責
        任。
      2.查，兩造於98年8月16日簽訂之系爭契約，除於第1條不
        動產標示一約定「本約土地及建物包括未登記但可使用
        之部分：1.項目或範圍：房屋後面、廚房外推」、第15
        條「其他約定事項」約定：一方同意騰空交屋」外，
        並無其他有關系爭空地如何約定之記載之事實，為兩造
        所不爭執，而原告既主張被告曾就系爭空地有為前開保
        證，其係因系爭房地有系爭空地可供專有使用而決定購
        買，其自係認為此為系爭房地買賣之重要事項，而兩造
        既知將屋後空地即廚房部分特別註明於合約條款中，倘
        被告確有向告訴人保證系爭空地供施作圍牆為專屬停車
        空間或庭院使用，原告實無可能不要求於系爭契約載明
        ，亦無可能不於98年8月21日協議時，要求將此重要之
        事項補充記載於系爭契約條款，況其胞弟黃永松及蔡瑞
        珍於系爭契約簽訂時均在場，是原告此部分之主張是否
        屬實，已非無疑！
      3.證人黃永松曾於前揭詐欺案件偵查時證稱：看屋過程未
        談到系爭空地的事情，也沒有講到專屬停車位的問題，
        被告自始皆未向原告稱有專屬停車位一事，（問：98年
        8月16日雙方既然到你們公司見面，是否表示告訴人已
        決定要購買系爭房屋才會相約見面？）見面前一刻還未
        決定購買，雙方見面後大約談了一小時，主要是雙方彼
        此間的爭議點如房屋漏水等及屋前空地問題，後來才決
        定簽約。（問：在承接此案前有無詢問過賴【指被告】
        ，有關屋前空地問題？）有，他說早先幾年前面四個車
        位是出租給大樓以外的人，由他負責收租金，再將租金
        交付給該大樓類似管理委員會的人，後來則由該大樓住
        戶輪流收取再將租金交付給該大樓類似管理委員會的人
        ，統一運用該筆資金。當時我有再詢問賴女士就此空地
        該大樓住戶有無類似分管協議的約定，賴回說他自住該
        處就是如此情形，他也不知道是否有分管協議…（問：
        所以並沒有1樓空地可以給專屬1樓住戶使用的情況？）
        賴女士並沒有這樣說…對於屋前法定空地的使用情況是
        否有分管協議，因為賴女士年事已高，也聽不太懂我問
        的問題的意義等語（見外放臺灣臺北地方法院檢察署99
        年度偵字第13620號卷第17頁至反面、同署97年度他字
        第2048號卷第156頁反面）；其於本院99年9月14日言詞
        辯論時復證稱：買方或許認為施作圍籬可以作為專屬使
        用，但賴弘枝從來沒有說這個空地可以作為專屬使用，
        賴弘枝沒有提到停車位要收回，簽約前有詢問系爭空地
        被告有無分管協議，因被告年紀也大，她不知道分管協
        議是什麼東西，我們是從業人員也儘量解釋讓她清楚，
        賴弘枝一直講說她搬過來就是這樣子，如目前的現況，
        系爭空地是法定空地應該大家都可以使用，系爭空地作
        停車場使用，賴弘枝說前幾年是她收的，收了之後就繳
        交給該棟大樓等語（見本院卷第162至167頁）。又證人
        陳嘉宏於前揭詐欺案件偵查時證稱：伊係兩造決定簽約
        後才在場處理簽約事宜，印象中有聽聞買方即原告請教
        賣方即被告圍牆如何施作，98年8月21日則係就條約第
        15條加註及2項延長交屋時間及賣方協助施作圍籬，並
        未聽聞被告有向告訴人保證屋前空地可供1樓專屬使用
        等語（見前揭不起訴處分書第3頁），於本院99年9月14
        日言詞辯論時復結證稱：伊印象中，伊在場的時間，被
        告沒有保證屋前空地專屬於一樓使用，伊進去（會議室
        ）做簽約，買賣雙方並沒有討論系爭空地現況是作停車
        場使用，只有說要做現況交屋等語（見本院卷第170至
        173頁），證人蔡瑞珍於本院99年9月14日言詞辯論時亦
        證稱：簽約時或之前有看出系爭空地屬於法定空地，沒
        有跟被告確認系爭空地有無經過住戶協議是由1樓住戶
        使用，系爭空地做停車場使用，被告說停車場是出租，
        租金歸大樓所有等語（見本院卷第177頁），堪認被告
        於系爭契約簽約前及簽約時，並無原告所指向其保證系
        爭空地可施作圍牆作為專屬之停車空間或庭院使用之情
        形。
      4.又比對證人蔡瑞珍、黃永松、陳嘉宏於前揭詐欺案件偵
        查中之證述（參見臺灣臺北地方法院檢察署99年度偵字
        第13620號不起訴處分書第2至3頁，見本院卷第148頁反
        面至149頁）與其三人於本院99年9月14日言詞辯論時所
        證述之內容，固可認被告確曾向原告說明系爭空地可施
        作2米以下、透空率70％之花式圍籬，非屬違建無誤，
        然此顯係被告因黃永松、蔡瑞珍等人問及「系爭空地是
        否可興建圍籬」而為之回答，並非被告為推銷系爭房地
        而主動告知原告有關系爭空地可施作圍牆（圍籬），自
        難認有以此詐欺原告之故意。
      5.至證人黃永松就兩造之所以簽署系爭補充協議，雖證稱
        是在簽訂完合約後，買方預期要施作圍牆，買方告知我
        ，她有發文去詢問其他住戶，其他住戶有回函，其中有
        個函文說，針對空地他們曾經有做過分管協議，在85年
        開會時曾做過分管協議，空地作為停車場使用，這與賣
        方所陳述的有所不同，所以才會有上開三項約定事項的
        2、3、4項云云。惟查，原告係於98年9月1日寄發存證
        信函予其他住戶，住戶代表蘇山城則係於98年9月8日以
        臺北青田郵局第1592號存證信函回覆，有原告所提出之
        存證信函在卷可稽（見本院卷第18、19頁），均在系爭
        補充協議簽署（98年8月26日）之後，足見證人黃永松
        此段證述係屬記憶錯誤。
      6.被告既未於簽訂系爭契約前或簽約時，向原告保證系爭
        空地可供施作圍牆為專屬停車空間或庭院使用，原告以
        遭被告詐欺而主張撤銷系爭契約，即屬無據。從而，原
        告主張撤銷系爭契約之意思表示，請求被告回復原狀，
        返還所付第1期價金，為無理由。
    (二)原告主張依民法第359條規定解除系爭契約，請求被告回
      復原狀、返還價金，有無理由？
      按買賣因物有瑕疵，而出賣人依前五條之規定，應負擔保
      之責者，買受人得解除其契約，固為民法第359條前段所
      明文規定。惟物之瑕疵擔保責任之成立，必以物有滅失或
      減少價值或效用之瑕疵。雖原告主張依系爭契約第15條「
      其他約定事項」第2、3、4款約定，被告有協助伊施作圍
      牆之義務，惟被告迄未為任何協助行為，亦未告知系爭空
      地尚須得區分所有權人之同意及向建管處申請建照方得施
      作，故被告有遲延給付、拒絕給付而為不完全給付，且系
      爭空地根本不得施作圍牆，為瑕疵給付，其有權解除系爭
      契約云云。惟如前所述，被告並未向原告保證系爭空地可
      供施作圍牆為專屬停車空間或庭院使用，自難認被告就此
      應負擔保之責。又依原告所提出之臺北市建築管理處98年
      10月19日北市都建查字第09870918300號函說明二之記載
      「查旨揭地址係領有84使字第149號使用執照，原核准竣
      工圖係於1樓前院設置（長：18公尺、高：2公尺）之圍牆
      ，惟現況業已自行拆除，倘欲恢復原有圍牆，仍應依法申
      請雜項執照，以資適法」，可知只要依法向主管機關申請
      雜項執照後，仍可在系爭空地恢復如原核准竣工圖所示之
      圍牆，亦難認系爭房地有不能建築圍籬之情形。再被告於
      系爭契約簽約後，係應原告之要求而簽署系爭補充協議，
      而兩造既未約定被告應如何協助原告完成圍牆施作（此業
      據證人黃永松、陳嘉宏證述明確，見本院卷第164、171頁
      ），自難認被告負有使原告能在系爭空地完成圍籬施作之
      義務，從而，縱被告無法取得系爭空地供1樓住戶專用之
      分管協議，亦難認系爭房地有何瑕疵。況系爭空地屬於法
      定空地，為證人黃永松所知悉，且證人蔡瑞珍於本院言詞
      辯論時已證稱，於系爭契約簽約時，自黃永松交付予他看
      之系爭房屋竣工圖即已看出系爭空地屬於法定空地（見本
      院卷第167、177頁），而被告係以「現況」出售系爭房地
      ，縱將來無法取得其他住戶同意而無法在系爭空地建築圍
      籬，亦無減少系爭契約所載之系爭房地價值或效用。是原
      告尚無依民法第359條解除系爭契約之權利，其主張已依
      民法第359條規定解除系爭契約，請求被告返還價金，為
      無理由。
    (三)依前所述，被告並無原告所指之詐欺行為，原告主張撤銷
      系爭契約之意思表示及依民法第359條規定解除系爭契約
      均無理由，從而，其請求被告給付懲罰性違約金、精神慰
      撫金亦屬無據。
    綜上所述，原告主張依民法第92條規定撤銷簽訂系爭契約之
    之意思表示，並依民法第359條解除系爭契約，請求被告返
    還價金，及依系爭契約第10條第3款約定、民法第184條第1
    項前段及第195條規定，請求被告給付違約金、精神慰撫金
    ，均無理由，應予駁回。又原告既受敗訴判決，其假執行之
    聲請即失所附麗，不應准許。
二、反訴部分：
    反訴原告主張反訴被告未依系爭契約給付第2期價款，其已
    委託律師發函定期催告，反訴被告仍未履行，系爭契約已於
    99年5月13日解除，伊依系爭契約第10條第2款約定，得沒收
    反訴被告已支付價金3,400,000元作為懲罰性違約金，並請
    求給付遲延違約金5,406,000元、精神慰撫金500,000元，但
    因前揭系爭保證書第2條約定，伊須提起如先位聲明第1項之
    確認訴訟並確定後，方得據此確定判決向安信建經公司請求
    ，如認伊就沒收反訴被告已付價金3,400,000元部分，應直
    接對反訴被告提起給付之訴，則改將先位聲明第1、2項所示
    之金額加總，聲明如備位聲明第1項之請求等語，反訴被告
    則否認，並辯稱縱使反訴原告有權請求其給付違約金，該違
    約金數額亦屬過高，應予酌減等語。而查，反訴原告先位之
    訴與備位之訴之主張，無非係沒收反訴被告已支付價金3,40
    0,000元作為懲罰性違約金及給付遲延違約金5,406,000元、
    精神慰撫金500,000元，僅在先位之訴以確認之訴為請求，
    是本件反訴所應探究者，厥為：(一)反訴原告主張系爭契約因
    反訴被告給付遲延，經其定期催告後而解除，並再以反訴起
    訴狀之送達為解除系爭契約之通知，有無理由？(二)反訴原告
    請求確認其依系爭契約第10條第2款對反訴被告關於已支付
    價金即3,400,000元作為懲罰性違約金之請求權存在，有無
    理由？(三)如前項請求為無理由，反訴原告請求反訴被告給付
    懲罰性違約金3,400,000元、給付遲延違約金5,406,000元及
    精神慰撫金500,000元，有無理由？茲析述如次：
    (一)契約當事人之一方遲延給付者，他方當事人得定相當期限
      ，催告其履行，如於期限內不履行時，得解除契約，為民
      法第254條所明文規定。又兩造業已於系爭契約第3條針對
      系爭買賣價金約定，反訴被告應分4期給付，且第2期價金
      （用印款）3,400,000元，約定「反訴原告應於98年8月20
      日備齊一切過戶資料並攜帶印鑑章（印鑑證明）、身分證
      明文件、稅單等資料交付特約地政士（代書）收執，雙方
      並蓋妥移轉登記書表，以便辦理產產移轉登記作業。反訴
      被告應於前開日期或之前將第2期款匯入履保專戶」（見
      本院卷第7頁）。反訴原告已將系爭房地之所有權狀及其
      印鑑證明交付與代書即證人陳嘉宏，業據證人陳嘉宏於本
      院證述明確（見本院卷第173頁），依約反訴被告至遲應
      於98年8月20日將第2期匯入履保專戶，惟其並未依約給付
      ，是反訴被告有遲延付款之違約情事甚明。雖反訴被告係
      以反訴原告有前開保證，主張遭反訴原告詐欺而未將第2
      期匯入履保專戶，然依前所述，反訴原告並無反訴被告所
      指瑕疵或不完全給付情事，而反訴被告自始即知道反訴原
      告並無該保證，縱反訴原告未進一步協助反訴被告建築圍
      籬（圍牆），惟此並非同時履行抗辯之事由，反訴被告自
      無權拒絕依約將第2期款匯入履保專戶。又系爭契約第10
      條第1項約定：「除本約有特別規定外，甲乙任一方若發
      生不依約履行義務之違約情事，於經他方定期間催告仍不
      履行時，他方得逕行解除本約」（見本院卷第9頁）。反
      訴被告並未依約給付價金，已如前述，反訴原告於99年4
      月30日委託律師發函定期催告反訴被告付款，反訴被告於
      99年5月7日收到該函，有該催告函及反訴被告收受送達之
      簽收單足憑（見本院卷第102頁、第103頁反面），反訴被
      告仍未履行，反訴原告再以反訴起訴狀送達作為解除系爭
      契約之通知，於法即無不合。是反訴原告以反訴被告給付
      遲延，主張解除系爭契約，為有理由。
    (二)按「確認法律關係之訴，非原告有即受確認判決之法律上
      利益者，不得提起之；確認證書真偽或為法律關係基礎事
      實存否之訴，亦同。前項確認法律關係基礎事實存否之訴
      ，以原告不能提起他訴訟者為限」，民事訴訟法第247條
      第1項、第2項定有明文。又所謂即受確認判決之法律上利
      益，係指法律關係之存否不明確，原告主觀上認其在法律
      上之地位有不安之狀態存在，且此種不安之狀態，能以確
      認判決將之除去者而言，若縱經法院判決確認，亦不能除
      去其不安之狀態者，即難認有受確認判決之法律上利益，
      最高法院52年台上字第1240號著有判例足參。反訴原告雖
      主張因有前揭系爭保證書第2條約定，請求確認其依系爭
      契約第10條第2款對反訴被告關於已支付價金即3,400,000
      元作為懲罰性違約金之請求權存在，惟系爭保證書第2條
      係約定：「一對買方：賣方若未能依約履行，買方經合法
      程序催告，解除契約確定，或取得確定判決或與確定判決
      有同一效力之文書後，本公司即將買方已支付之買賣價金
      扣除買方應付之相關費用後返還予買方…」，顯然係就買
      方於賣方未能依約履行時所有之權利為約定，並非約定反
      訴原告於反訴被告違約時，應先經法院確認始可請求違約
      金，且反訴原告請求確認其對反訴被告有懲罰性違約金之
      請求權存在，並無法作為其據以聲請對履約保證金強制執
      行之執行名義，核無即受確認判決之法律上利益。是反訴
      原告於先位之訴所為確認之訴，為無理由，應予駁回。
    (三)反訴原告所為前項請求為無理由，反訴原告請求反訴被告
      給付懲罰性違約金3,400,000元、給付遲延違約金5,406,0
      00元及精神慰撫金500,000元，有無理由？
      1.系爭契約第10條第2項約定：「本約簽訂後，甲方（即
        反訴被告）若有擅自解約、不為給付或違約情事致本約
        解除時，除應負擔乙方（即反訴原告）所受損害之賠償
        以外，並應以已支付之價金作為懲罰性違約金給付乙方
        」（見本院卷第9頁），反訴被告於交付第1期價金後即
        拒絕繼續履約，致系爭契約解除，反訴原告主張其得依
        此項約定沒收反訴被告交付之價金作為違約金，亦屬有
        據。惟違約金有屬於懲罰之性質者，有屬於損害賠償約
        定之性質者，違約金之約定是否過高，應依違約金之性
        質而有不同。若屬前者，應依一般客觀事實、社會經濟
        狀況及當事人所受損害情形，以為酌定標準；若為後者
        ，則應依當事人實際上所受損失為標準，酌予核減。查
        ，系爭契約第10條第2項既已有如前揭約定（反訴被告
        除應負擔即反訴原告所受損害之賠償以外，並應以已支
        付之價金作為懲罰性違約金給付反訴原告），可知於反
        訴被告違約時，反訴原告得沒入之違約金，為懲罰性違
        約金，而非損害賠償預定額之違約金。以本件而論，反
        訴被告係於依約給付第1期價金3,400,000元後，因對系
        爭空地得否施作圍牆作為專屬之停車空間或庭院使用一
        事發生爭執，方不願繼續履約，而遭反訴原告解除契約
        ，堪認其並非自始存有拒絕履約之惡意，違約情節尚非
        重大，而反訴原告於系爭契約締約過程中確曾告知反訴
        被告「系爭空地可施作2米以下、透空率70％之花式圍
        籬，非屬違建」等語，而此確實容易使人誤認將來得專
        有使用系爭空地，反訴原告就本件買賣糾紛之發生亦有
        可歸責之情事，本院認反訴被告辯稱依前述違約金之約
        定，反訴原告得沒入之違約金數額過高等語，尚非無據
        ，爰依民法第252條之規定，將該違約金酌減為按系爭
        契約買賣總價7﹪計算之2,380,000元。
      2.系爭契約第9條第3項固約定：「甲方（即反訴被告）若
        有遲延給付之情事，每逾一日應按買賣總價金萬分之六
        計算違約金給付乙方（即反訴原告），若甲方逾十五日
        仍未配合給付，並經乙方定期間催告仍不履行時，乙方
        有權解除本約」（見本院卷第9頁），惟系爭契約第10
        條第2項既已有前揭因反訴被告不為給付（遲延給付）
        而解除契約之違約金約定，足認系爭契約第9條第3項遲
        延給付違約金之約定，乃係反訴原告請求反訴被告履行
        契約時所得請求遲延給付違約金之約定，當反訴原告選
        擇解除系爭契約，並已依系爭契約第10條第2項請求反
        訴被告給付違約金，其自不得再請求反訴被告給付遲延
        給付違約金，是反訴原告依系爭契約第9條第3項請求反
        訴被告給付遲延給付違約金，為無理由。
      3.精神慰撫金部分：
        按「因故意或過失，不法侵害他人之權利者，負損害
          賠償責任。故意以背於善良風俗之方法，加損害於他
          人者亦同。違反保護他人之法律，致生損害於他人者
          ，負賠償責任。但能證明其行為無過失者，不在此限
          。」、「不法侵害他人之身體、健康、名譽、自由、
          信用、隱私、貞操，或不法侵害其他人格法益而情節
          重大者，被害人雖非財產上之損害，亦得請求賠償相
          當之金額」，民法第184條、第195條第1項前段固分
          別定有明文。惟由上揭規定可知民法第184條第1項前
          段規定之侵權行為成立要件有：須有加害行為、行為
          須不法、須侵害他人之權利、須致生損害、須有責任
          能力、須有故意或過失；同條項後段之侵權行為成立
          要件則有：侵害他人權利或利益致生損害、背於善良
          風俗、侵害的故意。次按憲法第16條規定人民有訴訟
          之權，其旨在確保人民有依法定程序提起訴訟及受公
          平審判之權利，是除有法定限制事由或對他人誣告之
          情形外，不應對人民之訴訟權作任何不當之限制。而
          法律暨訴訟程序等規定因屬專業領域，除非受有相當
          程度之訓練，實無法強求一般人民對之具有專業程度
          之認知，倘因對法律之誤認或不知，而提起民事訴訟
          ，請求法院就其與對造間私權上之爭執而為裁判，乃
          屬憲法保障人民基本權之範圍，受民事敗訴判決之人
          ，已負擔利用訴訟程序之代價（訴訟費用），是不能
          單純因其後受民事不利裁判，即推定係利用訴訟程序
          故意不法侵害他造權利，否則無異對人民訴訟權作不
          當限制。又審判制度乃賦予法官就調查所得之證據而
          為取捨判斷，當事人及各該關係人對於其所主張之事
          實，得各舉證以實其說，真偽則由法院判斷而為之取
          捨，若屬虛偽，法院必捨棄不採，殊無使對造當事人
          之名譽受有侵害之可能，均先此敘明。
        本件反訴原告主張反訴被告無聲請假扣押之原因而濫
          行聲請，且於本院民事執行處執行查封時，又故意指
          封伊所有系爭房屋之大門，已侵害伊之名譽權及健康
          權，爰依民法第184條第1項前段及第195條第1項前段
          規定，請求賠償精神慰撫金500,000元乙節，為反訴
          被告所否認，反訴原告自應就反訴被告聲請系爭假扣
          押有故意或過失負舉證之責任。而查，本件系爭假扣
          押裁定後，經反訴原告提起抗告，經抗告法院認為反
          訴被告就假扣押之原因既未盡釋明之責，且反訴被告
          原請求反訴原告返還其所交付之3,400,000元，仍由
          安信建經公司持有中，反訴被告就此部分之請求對反
          訴原告無假扣押之原因，因而廢棄系爭假扣押裁定，
          並駁回反訴被告系爭假扣押之聲請（見本院卷第104
          至105頁）。準此以觀，反訴原告主張系爭假扣押裁
          定因自始不當而撤銷乙節，尚非無據。又本院民事執
          行處執行系爭假扣押裁定，依反訴被告指封而將封條
          黏貼於系爭房屋門牌下方，有反訴原告所提出之照片
          2張在卷可稽（見本院卷第106頁），亦堪認屬實。惟
          按民事訴訟法中規定之假扣押制度，係為保全將來之
          強制執行，允許債權人於有保全金錢請求或得易為金
          錢請求之請求之必要時，得聲請法院以裁定禁止債務
          人處分其財產，且債權人就假扣押之原因，有釋明之
          義務，即須提出可使法院信其主張為真實之證據，若
          釋明有困難時，債權人應就債務人應受之損害提供擔
          保，以補釋明之不足，此項擔保係備為賠償債務人因
          不當假扣押執行所受損害之用，對此，債務人亦得以
          反供擔保之方式請求法院免為或撤銷假扣押，此反擔
          保之目的即用以保全債權人之債權日後得以強制執行
          ，故假扣押制度於法制設計上實已兼顧當事人兩造之
          權益，並非任憑一方仗恃法律規定而專擅自為。本件
          兩造因就反訴原告於系爭契約簽約有無前揭保證行為
          有所爭執而涉訟，且反訴被告提起上揭訴訟乃係基於
          其認為兩造間私權之爭執，有訴請法院依法審理判決
          以解決紛爭之必要始為之，於起訴前為保全其債權日
          後之強制執行，而依民事訴訟法規定之假扣押制度對
          反訴原告之財產實施假扣押，以達其保全強制執行之
          目的，是反訴被告於本件訴訟前所為向法院聲請假扣
          押，以查封反訴原告財產之行為，顯係其透過民事訴
          訟程序解決紛爭所必要用以保全債權日後得以強制執
          行之手段，雖本件反訴被告將來非不得請求安信建經
          公司返還其匯入履保專戶之第1期價款，惟反訴被告
          既主張依系爭契約尚有違約金之約定，就此兩造既有
          爭執，反訴被告聲請假扣押查封之行為亦係正當行使
          權利，誠難逕認反訴被告係出於侵害反訴原告權利之
          故意或過失而為之。從而，反訴原告主張依民法第18
          4條第1項前段及第195條（第1項前段）規定，請求反
          訴被告賠償精神慰撫金，即屬無理由。
       綜上所述，反訴原告於先位之訴所為確認之訴，為無理
       由，應予駁回；其主張依系爭契約第10條第2項約定，請
       求反訴被告給付懲罰性違約金在2,380,000元及自反訴起
       訴狀繕本送達翌日（99年7月17日）起至清償日止，按年
       息百分之五計算之利息之範圍內，為有理由，應予准許
       ，逾此範圍為無理由，應予駁回；其主張依系爭契約第9
       條第3項約定，請求反訴被告給付遲延給付違約金，及依
       民法第184條第1項前段及第195條（第1項前段）規定，
       請求賠償精神慰撫金部分，均無理由，應予駁回。又兩
       造就反訴部分均陳明願供擔保，以代釋明，聲請宣告假
       執行或免為假執行，經核反訴原告勝訴部分，均與法律
       規定相符，爰分別酌定相當之擔保金額予以准許如主文
       第6項所示；至反訴原告敗訴部分，其假執行之聲請，因
       訴之駁回而失所附麗，不應准許，應予駁回。
伍、本件判決之基礎已臻明確，兩造其餘之攻擊防禦方法及舉證
    ，核與判決無影響，毋庸一一論列，併此敘明。
陸、據上論結，本件本訴部分，原告之訴無理由，而反訴部分，
    反訴原告先位之訴無理由，備位之訴一部有理由，一部無理
    由，爰依民事訴訟法第78條、第79條、第390條第2項、第39
    2條第2項，判決如主文。
中    華    民    國    99    年    11    月    23    日
                  民事第六庭    法  官  林春鈴
以上正本係照原本作成。
如對本判決上訴，須於判決送達後20日內向本院提出上訴狀。如
委任律師提起上訴者，應一併繳納上訴審裁判費。
中    華    民    國    99    年    11    月    23    日
                                書記官  潘惠敏

司法院資訊處製作；財團法人民間司法改革基金會備份。
